【裁判字號】    92,台上,4807
【裁判日期】    920904
【裁判案由】    偽造有價證券
【裁判全文】
最高法院刑事判決                              九十二年度台上字第四八○七號
    上  訴  人  甲○○
    選任辯護人  張智宏律師
右上訴人因偽造有價證券案件，不服台灣高等法院台中分院中華民國九十一年九月十
日第二審更審判決（九十一年度重上更(四)字第五六號，起訴案號：台灣台中地方法院
檢察署八十二年度偵字第二一二○五、二一二一四號、八十三年度偵字第二四三七號
），提起上訴，本院判決如左：
    主  文
原判決撤銷，發回台灣高等法院台中分院。
    理  由
本件原判決認定上訴人甲○○與楊仕堯（即楊景程）因莊文輝所經營百順旅行社股份
有限公司（以下簡稱百順公司）台中分公司有意結束營業，經商議後，由上訴人出面
簽約，頂下百順公司台中分公司之業務經營權。約定資金由楊仕堯負責，旅行社業務
由上訴人全權處理。上訴人與百順公司簽約時，莊文輝將百順公司台中分公司之公司
章及莊文輝之私章各一顆，交予上訴人保管，而由上訴人書立切結書，承諾上開二顆
印章僅能供旅遊簽約使用。嗣為經營業務方便及財務之支應，楊仕堯要求上訴人以百
順公司台中分公司之名義申請設立甲存帳戶，領取支票使用。上訴人明知百順公司台
中分公司及莊文輝之印章，依約不得用以開戶及簽發支票，竟故不將情告知楊仕堯；
且為配合楊仕堯開戶之提議，先於民國八十二年一月中旬至八十二年二月上旬之某日
，在台中市○○○路一○九、一一一號一樓百順公司台中分公司內，將其事先擬妥內
謂「百順公司台中分公司於八十二年二月一日起，一切行政、人事、財務全權委託甲
○○負責，一切收支、財務皆以百順公司台中分公司名義行事」之授權書（下稱第一
份授權書），囑不知情之職員龍運珍謄繕一份後，由上訴人盜用上開莊文輝印章，蓋
於授權書上百順公司負責人欄內。旋交予楊仕堯，使楊仕堯誤以為可以百順公司台中
分公司名義申請開立甲存帳戶，及簽發支票使用。由於上訴人、楊仕堯均有拒絕往來
紀錄，依規定不能再以其等名義申請設立甲存帳戶，二人即徵得不知情之黃金清同意
作為共同開戶人，遂由上訴人、楊仕堯共同指示黃金清及介紹開戶之萬龍軍於同月二
十九日一起前往大安商業銀行台中分行，以百順公司台中分公司、黃金清之名義申請
開戶，由於莊文輝本人未親自前往銀行辦理，銀行承辦人員告以需有莊文輝之授權書
始符合規定。上訴人乃於同年二月初某日，將其事先擬妥內謂「百順公司台中分公司
於八十二年二月一日起，全權委託黃金清負責一切行政、人事、財務事宜，台中分公
司之一切收入、支出、財務狀況皆由百順公司台中分公司名義處理」之授權書（下稱
第二份授權書），交予不知情之龍運珍，命其謄寫一份，並在公司及負責人欄內，分
別蓋上開莊文輝印章，及其委由不詳刻印者所偽刻之百順公司印章後，連同上開百順
公司台中分公司及莊文輝印章，交由楊仕堯轉交黃金清，在大安商業銀行支票存款開
戶申請書之申請人簽章欄、支票存款往來約定書之立約定書人簽章欄、業務往來申請
書暨鑑定卡上開戶人簽章欄上，偽簽百順公司台中分公司及莊文輝之署押，並盜用百
順公司台中分公司及莊文輝之印文，偽造上開私文書後，持交該銀行，辦理支票開戶
。嗣該銀行於同年二月十日准予設立甲存帳戶，及領用支票，上訴人利用不知情之黃
金清申領空白支票後，將之交予不知情之楊仕堯，以百順公司台中分公司、莊文輝及
黃金清為共同發票人，連續簽發如原判決附表一所示之支票使用。因而撤銷第一審關
於上訴人偽造有價證券部分之判決，依牽連犯關係，從一重改判仍論處上訴人連續意
圖供行使之用，而偽造有價證券罪刑，固非無見。
惟查：(一)有罪判決書事實之認定與理由之說明必須互相一致，方為合法。倘若事實之
認定與理由之說明不相一致，按諸刑事訴訟法第三百七十九條第十四款後段規定，自
屬判決理由矛盾之當然違背法令。原判決事實欄載述上訴人於八十二年二月初某日，
將前開偽造之第二份授權書，連同百順公司台中分公司及莊文輝印章，交由不知情之
楊仕堯轉交不知情之黃金清，在大安商業銀行支票存款開戶申請書之申請人簽章欄、
支票存款往來約定書之立約定書人簽章欄、業務往來申請書暨鑑定卡上開戶人簽章欄
上，「偽簽百順公司台中分公司及莊文輝之署押」，並盜用百順公司台中分公司及莊
文輝之印文，偽造上開私文書後，持交該銀行，辦理支票開戶。意指上訴人有利用黃
金清在前揭支票存款開戶申請書、支票存款往來約定書、業務往來申請書暨鑑定卡上
，偽造百順公司台中分公司、莊文輝之署押情事（見原判決第三頁第四至十四行）。
然理由內則謂上訴人並無利用黃金清於各該文件上，偽造百順公司台中分公司、莊文
輝之署押情事（見原判決第十二頁第十八行至第十三頁第八行）。據此以觀，原判決
事實之記載與理由之說明不相適合，自屬判決理由矛盾。(二)審理事實之法院對於卷內
與被告論罪科刑有關，而依法應予調查之事項，如未詳加調查，或雖已調查，仍未調
查明白者，尚難遽為被告有利或不利之認定；如有應調查之證據未予調查，率行判決
，其判決當然為違背法令。原判決謂上訴人於八十二年一月中旬至同年二月上旬間之
某日，將其事先擬妥之前開第一份授權書，囑龍運珍謄繕一份，蓋莊文輝之印章後，
交予不知情之楊仕堯，使楊仕堯誤以為可以百順公司台中分公司名義申請甲存帳戶，
及簽發支票使用。復於同年二月初某日，將其事先擬妥之前揭第二份授權書，交予龍
運珍謄寫一份，並在公司及負責人欄內，分別蓋上開莊文輝印章，及所偽刻之百順公
司印章後，連同上開百順公司台中分公司及莊文輝印章，交由不知情之楊仕堯轉交不
知情之黃金清，向大安商業銀行台中分行申領空白支票後，將之交予不知情之楊仕堯
，以百順公司台中分公司、莊文輝及黃金清為共同發票人，連續簽發如原判決附表一
所示之支票使用，而就上訴人論以偽造有價證券之間接正犯。然依原判決所載，上訴
人與楊仕堯因莊文輝所經營百順公司台中分公司有意結束營業，經商議後，由上訴人
出面簽約，頂下百順公司台中分公司之業務經營權。約定資金由楊仕堯負責，旅行社
業務由上訴人處理。嗣為經營業務方便及財務之支應，楊仕堯要求上訴人以百順公司
台中分公司之名義申請設立甲存帳戶，領取支票使用，上訴人乃囑龍運珍謄繕系爭二
份授權書後，交楊仕堯。黃金清係上訴人與楊仕堯開設本件甲存帳戶所借用之人頭戶
（見原判決第一頁第十八行至第二頁第十七行、第八頁第十七、十八行、第九頁第六
、七行）。按楊仕堯既與上訴人商議後，頂下百順公司台中分公司之業務經營權，且
約定有關資金由楊仕堯負責，則上訴人、楊仕堯似已不得使用百順公司台中分公司之
名義申請甲存帳戶及簽發支票使用，楊仕堯如何能要求上訴人以百順公司台中分公司
名義申請設立甲存帳戶，領取支票使用？且黃金清屬借用之人頭戶，而楊仕堯如須負
責頂下百順公司台中分公司業務後之資金，則百順公司何以願出具全權委託黃金清負
責台中分公司一切行政、人事、財務事宜之系爭第二份授權書？又該甲存帳戶以百順
公司台中分公司、莊文輝及黃金清名義為共同發票人所簽發支票之票款是否應由楊仕
堯存入？原判決附表一所載支票，其張數達六十六張，而票面金額總計高達新台幣一
千一百零七萬六千五百四十二元，楊仕堯何以須簽發如是鉅額支票使用，其用途如何
？與前開旅行社業務有無關聯？各該支票有否兌現？均非無疑。上開各情與判斷楊仕
堯就不得以百順公司台中分公司、莊文輝名義為共同發票人簽發系爭支票，是否知情
？暨系爭偽造有價證券行為是否係楊仕堯單獨所為，而與上訴人無涉？抑或係上訴人
與楊仕堯共同為之攸關，自須深入研求，並詳述理由。乃原審未詳予調查究明，即逕
為前開認定，要嫌速斷，且有理由不備之違誤。以上或為上訴意旨所指摘，或為本院
得依職權調查之事項，應認原判決有發回更審之原因。
據上論結，應依刑事訴訟法第三百九十七條、第四百零一條，判決如主文。
中      華      民      國    九十二    年      九      月      四      日
                              最高法院刑事第六庭
                                  審判長法官  吳  雄  銘
                                        法官  池  啟  明
                                        法官  石  木  欽
                                        法官  郭  毓  洲
                                        法官  吳  三  龍
      右正本證明與原本無異
                                              書  記  官
中      華      民      國    九十二    年      九      月      八      日


司法院資訊處製作；財團法人民間司法改革基金會備份。
